---
title: "Compte-Rendu du projet d'Analyse Exploratoire"
subtitle : "Des médailles aux JO !"
author: "Duc Hau NGUYEN; Anaïs RABARY"
date: "4 Décembre 2018"
fontsize : 11pt
## output: pdf_document
output:
  pdf_document:
    toc: true
    toc_depth : 3
    highlight: zenburn
bibliography: report.bib
---

```{r setup, include=FALSE}
knitr::opts_chunk$set(echo = TRUE)

library(ggplot2)
library(stringr)
library(plyr)
library(dplyr)
library(tidyr)
library(readr)
```

```{r dataset, echo=FALSE}
# le code n'affichera pas si echo = false
# j'ai changé le read to read.csv2 
#car sinon on avait un affichage des colonnes parsées dans le rapport
olympic_dataset <- read.csv2("../data/olympic-history-athletes-and-results/athlete_events.csv", sep=",", dec=".")
levels <- levels(olympic_dataset$Medal)
levels[length(levels) + 1]  <- "None"                                     
olympic_dataset$Medal <- factor(olympic_dataset$Medal, levels = levels)
olympic_dataset$Medal[is.na(olympic_dataset$Medal)] <- "None"
factor_cols <- c('Sex', 'NOC', 'Medal', 'Sport')
olympic_dataset[factor_cols] <- lapply(olympic_dataset[factor_cols], factor)
```

\newpage

# Introduction 

## Contexte
Les Jeux Olympiques (JO) sont une compétition dont nous avons hérité de la Grèce Antique. On lit souvent que seuls les citoyens les plus riches pouvaient y participer. La trève olympique permettait à la civilisation d'oublier, le temps de 12 travaux, les guerres et troubles de l'époque.
Après quelques maigres tentatives, c'est seulement depuis 1896 que les Jeux Olympiques modernes voient le jour, à Athènes.

Dans le cadre du projet d'Analyse Exploratoire à l'INSA Toulouse, avec l'accompagnement de notre professeur Gilles Tredan, nous avons récupéré sur le site Kaggle un dataset sur ces Jeux Olympiques moderne. Ce dernier recense des informations sur tous les athlètes ayant participés aux JO, les médailles qu'ils ont gagnés, leur équipe, l'année de participation, etc. Suivant les axes explorés dans ce rapport et détaillés ci-après, nous avons eu besoin de croiser nos données avec des données sur le PIB des pays, issues de la source World Wide Data.

Sauf précision contraire, les données sont exploitées ici dans leur totalité, depuis la création des Jeux Olympiques modernes (1896). Suivant l'analyse, les données incomplètes seront traitées différemment. Ces choix seront justifiés si nécessaire.

## Problématique

Les Jeux Olympics sont devenus le symbole de la force physique et mentale de l'être humain. C'est l'occasion pour que les élites de chaque pays se réunissent et montrent leurs spectaculaires performances. D'un autre côté, ces rencontres sont un sujet intéressant pour les scientifiques : Le dernier sciècle a prédit que l'humain atteindra bientôt ses limites physiques, tandis que l'on voit toujours aujourd'hui des sportifs continuer d'établir de nouveaux records.

Avec plusieurs centaines d'années d'existance des JO, l'humanité a identifié quelques facteurs optimisant la performance physique. L'historique des JO pourraient surement fournir une indication à la question: Quels sont les facteurs qui influent/optimisent la performance physiques dans les JO ?

On peut aussi se demander quelle est l'influence de la richesse d'un pays et de sa situation sociale sur les performances aux Jeux olympiques.

Dans cette étude, on analyse ces problématiques via les grandes axes suivant : les caractéristiques physiques des participants, leur âge,les performances de chaque équipe nationale, la richesse de chaque pays. Certains axes nous mènent à analyser des phénomènes particuliers. D'autres nous demandent une étude supplémentaire pour mieux les comprendre.

# 1. Premièr axe: Les caractéristiques physiques des athlètes inflencent leur performance

## 1.1 l'âge optimise la performance
L'approche naïve permet ici de présenterle nombre de médailles que chaque tranche d'âge a pu obtenir, quelque soit l'année des Jeux. La performance est mesurée ici en fonction du nombre de médailles gagnées ainsi qu'en fonction de la "couleur" de la médaille. C'est en effet un bon indicteur pour discriminer les performances entre les athlètes sur le podium et ceux n'ayant pas remporté de médaille. 

```{r qual_medal_age, echo=FALSE, warning=FALSE}
olympic_dataset %>% 
    count(Age, Medal) %>%
    subset(Medal != "None") %>%
    ggplot(aes(x = Age, y = n, fill = Medal)) + geom_bar(stat = "identity") +
    labs(x="Âge en année", y="Nombre de médailles", title = "Qualité des médailles obtenues selon l'âge des athlètes")
```

D'après le résultat, on constate que l'âge entre 20 et 27 sera le pique de maturité des sportifs. Cependant, cette induction est faite sur l'hypothèse où le nombre de participant ne joue pas en jeu. En effet, il peut arriver que l'on a beaucoup de participant à l'âge de 20 à 27, mais très peu entre eux ont gagné, alors que peut-être ceux qui sont plus âgés participe moins mais gagne plus.

Pour vérifier notre hypothèse, on calcule la "Performance" des participant. L'indice de performance sera naïvement basé sur la probabilité d'un participant figurant dans telle catégorie a la chance de gagner un médaille ou pas. Formellement:

$Performance = \frac{\#Medal}{\#Participant} = \frac{\sum(Gold + Silver + Bronze)}{\sum(all)}$

Cette formule n'est pas adaptatif lors qu'on a qu'un seul participant et lui il gagne du médaille, la probabilité sera à 100%

```{r perf_medal_age, echo=FALSE, warning=FALSE}
medal_per_age <- olympic_dataset %>%
    count(Age, Medal) %>%
    spread(Medal, n, fill=0) %>%
    mutate(
        Nb_participant = Bronze + Gold + Silver + None,
        Nb_medal = Bronze + Gold + Silver
    )

medal_per_age = medal_per_age %>%
    mutate(
        Performance = (Nb_medal / Nb_participant)
    )

ggplot(medal_per_age, aes(x = Age, y = Performance)) + 
    geom_bar(stat = "identity", aes(fill = Performance)) + 
    coord_cartesian(xlim=c(10, 75))  +
    xlab("Age")+
    ylab("Performance") +
    ggtitle("Chance d'avoir un médail pour un sportif")+
    labs(subtitle="Le plus haute valeur, le mieux chance qu'on a. Valeur 1 veut dire que 100% le pays gagnera de médaille")
```

Comme cela dit, nous obtenons 100% pour l'âge de 10 alors qu'on a qu'un seul cas : Dimitrios Loundras en 1896. Considérons ces pertubations comme un bruit, on "nettoie" les catégorie d'âge qui n'ont pas "suffisamment" d'observation.

## 1.2 La taille entre-t-elle en question ?

A travers l'étude suivante, on veut essayer de comprendre si la taille des athlètes est corrélées avec leur performance. On présente ici les médailles gagnées par les athlètes féminines et masculins en fonction de leur taille.


```{r medals_height, echo=FALSE, warning=FALSE}
olympic_dataset <- drop_na(olympic_dataset, Height)
medals_per_height <- ddply(olympic_dataset,
                           .(Height, Sex),
                           function(x){
                             medals <- sum(x$Medal=="Gold" | x$Medal=="Sylver" | x$Medal =="Bronze")
                             data.frame(Medals= medals)
                           }  )
ggplot(data=medals_per_height,aes(Height, Medals))+geom_col(position="dodge", aes(fill=Sex))+labs(x="taille en cm", y="Total des médailles (Or, Argent, Bronze)", title = "Nombre de médailles gagnées par les athlètes suivant leur taille et leur sexe", subtitle="Depuis le début des Jeux Olympiques")


```
Comme on pouvait s'y attendre, le nombre de médailles suivant la taille a une allure de distribussion gaussienne. La taille des hommes où le pic du nombre de médailles gagnées est le plus important est à 1m80 pour 941 médailles. Chez les femmes, le pic est à 1m70, pour 535 médailles.
Ces tailles correspondent bien à des tailles normales pour des hommes et des femmes. D'autre part, on visualise, par l'allure des courbes par sexe, que les femmes sont généralement plus petites que les hommes



# 2.2eme axe : la situation économique et sociale, un impact sur les résultats nationaux

## 2.1 Présentation
Premièrement, on peut noter que les Femmes ne sont autorisées à participer aux JO qu'à partir de la 7ème édition, en 1920. Jusqu'alors, seuls des hommes concourraient. 
D'autre part, on constate que les éditions devant se dérouler pendant les guerres mondiales ont été annulées. C'est le cas en 1916, 1940 et 1944.

A partir de ces 1eres constatations dans notre jeu de données, on peut se demander si les conflits qu'a rencontré un pays, a pu se constater dans une dégradation des résultats de l'édition à ce moment là.


## 2.2 La croissance fulgurante des femmes
Dans notre société actuelle, on aborde la place de la femme dans tous les domaines. On aborde surtout le problème de la différence de rémunération. Dans le graphe suivant, on peut observer l'évolution du nombre de médailles remportés respectivement par les hommes et les femmes, au cours des sessions olympiques.

```{r women territory, echo=FALSE}
medals_year <- ddply(olympic_dataset,
                           .(Year, Sex),
                           function(x){
                             medals <- sum(x$Medal=="Gold" | x$Medal=="Sylver" | x$Medal =="Bronze")
                             data.frame(Medals= medals)
                           }  )

# treat the case of winter and summer that are separate after 1992.
medals_year$Year[medals_year$Year=="1994"]<- "1992"
medals_year$Year[medals_year$Year=="1998"]<- "1996"
medals_year$Year[medals_year$Year=="2002"]<- "2000"
medals_year$Year[medals_year$Year=="2006"]<- "2004"
medals_year$Year[medals_year$Year=="2010"]<- "2008"
medals_year$Year[medals_year$Year=="2014"]<- "2012"

ggplot(medals_year,aes(Year, Medals, group=Sex))+geom_col(position="dodge",aes(fill=Sex))+
  labs(x="Années", y="Total Medailles", title = "Evolution du nombre de médailles gagnées par sexe")

#proportion femme-homme parmis les athlètes
homme_femme <- ddply(olympic_dataset, .(Year), function(x){ data.frame(Proportion = sum(x$Sex=="F")/(sum(x$Sex=="F")+sum(x$Sex=="M")))})


```

On retrouve l'absence de femmes aux JO avant les années 1920. 
Mais ensuite, on remarque surtout la progression réalisée en terme de nombre de médailles gagnées par les femmes. Cela correspond à une évolution positive de la place de la femme notre société. Une femme pouvant participer et s'affirmer dans une compétition sportive est un signe de liberté et d'égalité. On notera aussi l'augmentation croissante de la proportion de femmes participants parmis les athlètes. De 3% en 1920, les femmes représentent 18% des athlètes en 1960, 39% en 2000. En 2016, elles représentaient 45% de la population d'athèles. 


## 2.2 Analyse

## 2.3 Résultats



# 3.Problématique 3

## 3.1 Présentation

## 3.2 Analyse

## 3.3 Résultats


# Conclusion

# References